【裁判字號】    89,訴,2711
【裁判日期】    900423
【裁判案由】    拆屋還地
【裁判全文】
臺灣高雄地方法院民事判決  八十九年度訴字第二七一一號
    原      告  交通部台灣鐵路管理局
    法定代理人  乙○○
    被      告  甲○○○
右當事人間請求拆屋還地事件，本院判決如左：
    主      文
被告應將坐落高雄縣岡山鎮○○段五一九之一○地號土地上，如附圖所示Ａ部分，面
積為三十平方公尺之建物拆除，並將土地返還原告。
訴訟費用由被告負擔。
本判決於原告以新台幣拾萬元供擔保後，得假執行。
    事      實
甲、原告方面：
  一、聲明：除假執行供擔保金額外，如主文所示。
  二、陳述：
      高雄縣岡山鎮○○段五一九之一○地號土地（下稱系爭土地）係中華民國所有
      ，並交由原告管理。詎被告竟無權占有系爭土地中，如附圖所示Ａ部分，面積
      為三十平方公尺之土地，並在土地上搭建違章建築房屋居住使用。嗣原告願補
      貼新台幣十五萬一千餘元予被告拆遷，被告仍不同意。爰依民法第七百六十七
      條規定，訴請被告拆除上開建物並將土地返還原告。
  三、證據：提出土地登記謄本、被告占用土地範圍圖、戶籍謄本、原告函各乙份及
      照片乙幀，並聲請勘測被告占有系爭土地之位置與面積。
乙、被告方面：
  一、聲明：原告之訴及假執行之聲請均駁回。
  二、陳述：
      被告在系爭土地上搭建之房屋係台灣光復前之舊有違章建築，且被告之親屬早
      在民國五十五年以前已住在此地。依法令規定，台灣光復前之舊有違章建築房
      屋不可拆除，故原告訴請被告拆屋還地，實非有理。況原告未與被告溝通，且
      補償金額過低，被告亦不同意。
    理      由
一、按「所有人對於無權占有或侵奪其所有物者，得請求返還之。對於妨害其所有權
    者，得請求除去之。有妨害其所有權之虞者，得請求防止之」，民法第七百六十
    七條定有明文。又國有財產撥給各地國家機關使用者，名義上雖仍為國有，實際
    上即為使用機關行使所有人之權利，故最高法院對於是類財產，向准由管領機關
    起訴，代國家主張所有權人之權利，最高法院著有五十一年度台上字第二六八○
    號判例可資參照。本件原告主張系爭土地係中華民國所有，並交由原告管理，惟
    被告占有系爭土地中，如附圖所示Ａ部分，面積為三十平方公尺之土地，並在土
    地上搭建違章建築房屋居住使用之事實，業據原告提出土地登記謄本、戶籍謄本
    各乙份及照片乙幀為證，並經本院於八十九年十一月三十日會同高雄縣岡山地政
    事務所地政人員勘測被告占有系爭土地之位置與面積無訛，有勘驗筆錄及該地政
    事務所九十年三月二十一日岡所二字第二九○三號函暨複丈成果圖各乙份在卷可
    稽，且為被告所不爭，應堪信為真實。被告固否認其係無權占有系爭土地，並辯
    以：上開建物為台灣光復前之舊違章建築，依法令規定不可拆除，故原告訴請被
    告拆屋還地為無理由。況原告未與被告溝通，且補償費用過低云云。惟查，上開
    建物既為違章建築，無論係台灣光復前後，土地所有權人或國家管理機關依法均
    可訴請被告拆屋還地，並無不可之法令限制。被告泛稱依法令規定不可拆除，自
    無足取。至原告訴請拆屋還地前縱令未與被告溝通，且原告提供之補償費用縱令
    過低，均與原告訴請被告拆屋還地之權利構成要件無涉，亦不得因此阻免原告訴
    請被告拆屋還地之權利，是被告此節所辯，仍無足取。準此而論，被告確係無權
    占有系爭土地，且為前揭建物所有權人，而系爭土地屬於國有，原告則係管理系
    爭土地之行政機關，揆諸首揭法條規定與判例意旨，原告訴請被告拆除前揭建物
    並返還所占土地，核屬有據。
二、從而，原告依民法第七百六十七條規定，請求被告應將坐落高雄縣岡山鎮○○段
    五一九之一○地號土地上，如附圖所示Ａ部分，面積為三十平方公尺之建物拆除
    ，並將土地返還原告，洵屬有據，應予准許。
三、原告陳明願供擔保，聲請宣告假執行，核無不合，爰酌定相當擔保金額准許之。
四、結論：原告之訴為有理由，依民事訴訟法第七十八條、第三百九十條第二項，判
    決如主文。
中      華      民      國    九十      年      四      月    二十三    日
                              臺灣高雄地方法院民事第六庭
~B法      官  陳信旗
右為正本係照原本作成。
如不服本判決，應於送達後廿日內，向本院提出上訴狀並表明上訴理由，如於本
判決宣示後送達前提起上訴者，應於判決送達後十日內補提上訴理由書（須附繕本）。
中      華      民      國    九十      年      四      月    二十三    日
~B法院書記官  梁  竫


司法院資訊處製作；財團法人民間司法改革基金會備份。
